【裁判字號】    91,訴,560
【裁判日期】    920206
【裁判案由】    損害賠償
【裁判全文】
臺灣屏東地方法院民事判決  九十一年度訴字第五六○號
    原告即反訴被告  甲○○○○.
    訴訟代理人      乙○○
    被告即反訴原告  丙○○
    訴訟代理人      丁○○
右當事人間損害賠償事件，本院判決如左：
    主    文
被告應給付原告新台幣陸萬貳仟參佰參拾壹元及自八十九年七月三日起至清償日止按
年息百分之五計算之利息。
原告其餘之訴駁回。
訴訟費用由被告負擔十分之一，餘由原告負擔。
本判決第一、三項於原告以新台幣貳萬元供擔保後，得假執行。但被告於假執行程序
實施前，如以新台幣陸萬貳仟參佰參拾壹元預供擔保後，得免為假執行。
原告其餘假執行之聲請駁回。
反訴原告之訴及假執行之聲請均駁回。
反訴訴訟費用由反訴原告負擔。
    事實及理由
壹、本訴部分
一、原告起訴主張：被告於民國（下同）八十七年七月十三日向原告承買其所有坐落
    屏東縣五房州段六七三之一五地號土地及其上建物即門牌編號屏東縣新園鄉○○
    路五三五之一號（下稱系爭不動產），總價為新台幣（下同）五百萬元，雙方簽
    立不動產買賣契約書之一般條款，同日雙方又訂立「特別約定」，因被告以一般
    條款有欠周延，兩造又於同年月十五日另立一般條款，並將八十七年七月十三日
    之一般條款作廢（在契約書之該一般條款上打Ⅹ註明作廢），但對於特別約定則
    仍予保留；嗣原告依約將系爭不動產於八十七年九月九日移轉為被告名義並交付
    系爭不動產予被告，惟被告拒絕依前揭特別約定向土地銀行申貸三百萬元以償還
    該行之原貸款，且亦拒繳依約應分擔之原銀行貸款利息，雖經原告多次函催，然
    而被告仍置之不理，以致該系爭不動產及原告所有二筆土地即坐落屏東縣五房州
    段六七三之一七地號及同段六七三之一六地號（下稱其他二筆土地）均遭法院查
    封拍賣由第三人拍定，本件因被告遲延給付應賠償原告之損失，分別為執行費用
    三萬零一百七十四元，銀行違約金六萬二千三百三十一元（以上二部份均以法院
    分配表為依據，依被告應分擔之貸款比例即六百七十分之三百計算），及原告前
    揭二筆土地遭法院拍賣之損害分別為三十一萬七千六百元，十萬九千七百六十元
    ，爰依民法第二百三十一條之規定提起本訴，於本院聲明：(一)被告應給付原告五
    十一萬九千八百六十五元，及自八十九年七月三日起至清償日止按年息百分之五
    計算之利息。(二)並願供擔保請求宣告假執行。
二、被告則以：原告於八十七年七月十五日出賣系爭不動產與被告後，再以系爭不動
    產連同其他二筆土地於八十七年九月向土地銀行設定抵押借款六百七十萬元，雖
    將系爭不動產於八十七年九月九日移轉登記為被告名義所有，惟嗣後系爭不動產
    遭抵押權人之土地銀行行使抵押權聲請強制執行查封拍賣，由第三人拍定，肇因
    於原告未依約繳納系爭不動產上抵押權所擔保之借款利息，遭債權人依法聲請強
    制執行拍賣主張權利，核與被告無涉，兩造就系爭不動產買賣係依八十七年七月
    十五日之約定履行，並無任何“特別約定”存在，原告售予被告之系爭不動產後
    未依約塗銷系爭不動產之抵押權登記，顯屬違約並可歸責於原告之事由致生權利
    之瑕疵，被告得主張同時履行抗辯，非被告給付遲延。而原告以出賣之系爭不動
    產連同其所有之二筆土地向土地銀行借款取得六百七十萬元，復出售系爭不動產
    得款一百九十七萬元並持有被告簽發之本票債權，詐欺得利，受害人為被告及債
    權銀行，原告並無損害可言，提起本訴顯無理由等語。為此於本訴部份聲明(一)原
    告之訴及假執行之聲請均駁回(二)如受不利之判決，願供擔保請准免為假執行。
貳、反訴部分：
一、反訴原告起訴主張：反訴被告於八十七年七月十五日出賣系爭不動產與反訴原告
    後，明知應由反訴原告為借款人辦理分戶貸款，竟於八十七年九月間以系爭不動
    產連同其鄰地空地向土地銀行辦理抵押借款六百七十萬元，其後雖依約將系爭不
    動產移轉登記予反訴原告，惟遭反訴被告之債權人即土地銀行因反訴被告未依約
    繳付貸款利息而聲請強制執行拍賣，由第三人拍定，係可歸責於反訴被告之事由
    ，致給付不能，反訴原告得依民法第二百五十六條之規定解除契約，爰以本訴狀
    繕本之送達為解除系爭房地買賣契約之意思表示，反訴原告購買系爭不動產，已
    依約分別於八十七年七月十五日（簽約時）給付二萬元，同年月十七日給付四十
    萬元，同年八月二十八日給付一百四十三萬元，同年十二月二十八日給付十二萬
    元共計一百九十七萬元，依民法第二百五十九條第一項第二款規定於契約解除時
    ，受領之給付為金錢者，應附加自受領時起之利息償還之。為此請求反訴被告將
    已收價款一百九十七萬元返還反訴原告，並自其受領之日起加計法定遲延利息，
    提起反訴聲明：(一)反訴被告應給付反訴原告一百九十七萬元，及自民國八十七年
    八月二十八日起至清償日止，按年息百分之五計算之利息。(二)並願供擔保，請准
    宣告假執行。
二、反訴被告則以：本件系爭契約係因反訴原告未依約繳納分擔利息亦未代償土地銀
    行原有之三百萬元貸款，反訴原告違約在先，可歸責於反訴原告，其並無解除權
    ，系爭不動產均已完成移轉登記並已交付反訴原告使用年餘，應視為物已交付，
    即非所謂給付不能，縱仍有抵押權登記尚未塗銷，亦為反訴原告不依約給付尾款
    或代償銀行之三百萬元貸款（依約原應分擔之貸款部份），即給付不能不可歸責
    於反訴被告時，反訴被告免給付之義務，且反訴原告縱有解除權，因系爭不動產
    已遭查封拍賣，反訴原告所受領之給付物已不能返還，依民法第二百六十二條之
    規定其解除權亦已消滅，為此於聲明(一)反訴原告之訴及假執行之聲請均駁回。(二)
    如受不利之判決，願供擔保請准免為假執行。
參、本件原告主張兩造於八十七年七月十三日簽訂買賣契約，由原告出賣系爭不動產
    予被告，後於八十七年七月十五日，兩造另訂新約，並將原所簽訂之買賣契約書
    作廢，重新約定買賣價金為五百萬元，而被告於八十七年八月間陸續依約給付共
    計價金一百九十七萬元，原告並於八十七年九月九日將系爭不動產移轉登記予被
    告，嗣系爭不動產連同原告所有之二筆土地遭抵押權人土地銀行聲請強制執行拍
    賣，經本院以八十八年執字第一四一０九號拍定，經分配在案，業據原告提出買
    賣契約書及收據各二件，存証信函，分配表，並經本院職權調閱前揭執行卷閱明
    屬實，並為被告所不爭執，此部份應堪信為真實，被告則以前詞置辯。茲就兩造
    之爭點分述如下。
肆、兩造於八十七年七月十三日簽定之不動產買賣契約背面加立之「特別條款」是否
    存在？經查該特別條款除於第四項中載明「土銀申貸至配合三百萬元代償原銀貸
    止（分擔計息）」外，另於第一至第三項記載建物應修繕之事項，核與新立契約
    書左上角備註欄其中亦載有「三樓樓梯修正完成，被告應通知原告驗收等字樣」
    兩者間之約定顯為一致，又查原告已依約將系爭不動產完成補修工程，所修繕之
    內容與特別約定條款之內容互核相符，並已於八十七年十月八日驗收完畢等情，
    業於另案訴訟中調查認定，有本院九十一年簡上字第三十三號判決可參，亦證特
    別約定條款存在之事實，否則原告何以須另行修繕原未經兩造約定之部分，且被
    告於該案中自承上開特別約定條款其內「丙○○之簽名」為其所簽，因此，兩造
    於八十七年七月十三日簽訂之不動產買賣契約表面「劃Ⅹ」，明示該契約作廢，
    而第二次即八十七年七月十五日簽定之不動產買賣契約未見載有「特別條款」作
    廢之字樣，且該「特別條款」並未「劃Ⅹ」，則該特別約定條款顯然存續有效，
    故原告稱該特別約定條款確係存在之事實，應堪予認定。
伍、本件買受人即被告是否負遲延責任？按給付無確定期限者，債務人於債權人得請
    求時，經其催告而未為給付，自受催告時起，負遲延責任；民法第二百二十九條
    第二項前段定有明文。系爭房屋買賣契約既未約定被告應配合土銀申貸之確定時
    日，即屬給付無確定期限之約定。嗣因被告遲未辦理土銀申貸，原告屢次催促，
    均無效果，原告遂於八十八年一月十八日以新店郵局十六支局第四一一一六之八
    號存證信函函知被告，限其三日內辦理土銀申貸（本院卷第十七頁），然被告仍
    置之不理，被告應負遲延責任，從而原告主張被告應自八十八年二月五日起應負
    給付遲延責任，尚屬有據，則原告依民法第二百三十一條規定，請求被告賠償因
    其遲延而生之損害，至於原告請求之項目，應否准許，茲審酌如下：
一、銀行違約金部份：被告自八十八年二月五日起應負給付遲延責任，已如前述，從
    而就土地銀行強制執行程序中分配表所列八十八年二月五日起至八十九年六月二
    十二日之違約金，依被告應分擔之貸款比例即六百七十分之三百計算為六萬二千
    三百三十一元（見本院第三十七頁），即屬被告遲延履行所生之損害，原告此部
    分之請求，尚屬有據。
二、土地損害部份：原告就此部分提出法院鑑定價格以為證明（本院執行卷第五十頁
    ），然原告其他二筆土地嗣後分別以一百萬元，八十萬元拍定，或與先前法院鑑
    定價格之金額有所減少，然房地產價格受買賣雙方個人主觀因素、社會經濟發展
    、市場景氣枯榮等項，影響甚鉅，縱算價格有所滑落，亦難認係因被告遲延履行
    所生之損害，此外原告未提出其他證據以供審酌，從而此部分之請求，尚屬無據
    。
三、強制執行之費用部分：經查系爭不動產連同原告其他二筆土地遭抵押權人土地銀
    行聲請強制執行拍賣時，土地銀行請求之本金為六百七十萬元及利息及違約金，
    顯逾兩造前揭特別約定之三百萬元貸款，可見本件系爭不動產之所以遭土地銀行
    聲請強制執行，非純為被告未依約代償原銀貸（分擔計息），所致此一損害與被
    告遲延間並無因果關係，難認係因被告遲延履行所生之損害，原告此部分之請求
    ，於法無據。
四、從而原告依給付遲延之法律關係請求被告賠償因此所受之損害，於六萬二千三百
    三十一元及自八十九年七月三日起至清償日止，按週年利率百分之五計算之利息
    之範圍內，為有理由，應予准許，逾前開數額部分，則顯無據，應予駁回。就原
    告請求有理由部分，依兩造陳明，分別酌定相當擔保金額，為准、免假執行之宣
    告。
陸、本件出賣人即反訴被告就系爭不動產業由第三人拍定有無可歸責事由？查兩造間
    之契約有特別約定存在已如前述，又依兩造特別約定所載「土銀申貸至配合三百
    萬元代償原銀貸止（分擔計息）」，查其約定之真意，應係反訴被告須藉反訴原
    告之協力，以買賣價金中之三百萬元用以償還反訴被告對於土地銀行的部分借款
    （分擔計息）。反訴原告對於反訴被告借款償還之協力，涉及抵押權之是否得以
    塗銷，反訴原告竟拒為配合，致無法塗銷抵押權。嗣後因系爭不動產抵押權所擔
    保之借款未能清償，遭抵押權人行使抵押權，實係反訴原告未依約為協力所致，
    反訴被告應不負遲延之責，又系爭不動產雖於土地銀行聲請強制執行後，將因執
    行結果而喪失對系爭不動產之現實管領力而陷於給付不能，然違約者既為反訴原
    告，反訴被告屬無可歸責，既不負遲延責任，反訴原告仍不得解除契約，從而反
    訴原告主張依民法第二百五十六條規定解除契約，並不生解除契約之效力，兩造
    系爭買賣契約尚屬存在，反訴原告基於契約解除回復原狀之法律關係，訴請反訴
    被告返還已付價金，一百九十七萬元，及自民國八十七年八月二十八日起至清償
    日止，按年息百分之五計算之利息，於法無據，應予駁回。
柒、據上論結，本件原告之訴一部有理由，一部無理由，反訴原告之訴為無理由，依
    民事訴訟法第七十八條、第三百九十條第二項、第三百九十二條判決如主文。
中      華      民      國    九十二    年      二      月    六    日
                                    臺灣屏東地方法院民事第一庭
~B法      官  羅心芳
右為正本係照原本作成。
如不服本判決，應於送達後廿日內，向本院提出上訴狀。
~B法院書記官  張同興
中      華      民      國    九十二    年      二      月      六      日


司法院資訊處製作；財團法人民間司法改革基金會備份。
